【裁判字號】    97,交聲,3065
【裁判日期】    971202
【裁判案由】    聲明異議
【裁判全文】
臺灣臺中地方法院交通事件裁定        97年度交聲字第3065號
原處分機關  交通部公路總局臺中區監理所臺中市監理站
受處分人    甲○○
上列受處分人因違反道路交通管理處罰條例案件，對於交通部公
路總局臺中區監理所臺中市監理站民國97年10月13日所為之處分
（裁監稽違字第裁61-GD0000000號裁決書）聲明異議，本院裁定
如下：
    主    文
原處分關於裁處甲○○罰鍰新臺幣萬元及吊扣汽車駕駛執照拾
貳個月部分均撤銷。
前項撤銷罰鍰部分，甲○○不罰。
甲○○輕型機器腳踏車駕駛人駕駛輕型機器腳踏車，經測定酒精
濃度超過規定標準，吊扣輕型機器腳踏車駕駛執照拾貳個月。
其餘異議駁回。
    理    由
一、原處分機關略以：受處分人甲○○於民國96年5月14日23時
    6分許，駕駛車牌號碼SRB-138號輕型機車，在臺中市○○路
    ○段71號前，經酒精濃度檢測為每公升1.09毫克，超過規定
    標準之每公升0.25毫克，為臺中市警察局第二分局育才派出
    所員警當場舉發，並經本站依道路交通管理處罰條例第35條
    第1項第1款之規定，裁處受處分人罰鍰新臺幣（下同）4萬
    5000元、吊扣汽車駕駛執照12個月、施以道安講習，於法並
    無不合等語。
二、聲明異議意旨略以：受處分人因酒醉駕車已經臺灣臺中地方
    法院檢察署檢察官作成緩起訴處分向國庫支付3萬元緩起訴
    處分金，嗣經職權送再議，經臺灣高等法院臺中分院檢察署
    檢察官駁回再議確定，伊已依臺灣臺中地方法院檢察署檢察
    官之指示，向國庫繳納緩起訴處分金3萬元，原處分機關所
    為罰鍰之裁決顯然與行政罰法第26條「一罪不兩罰」之規定
    有出入，請求撤銷罰鍰4萬5000元及吊扣汽車駕照之處分等
    語。
三、按汽車駕駛人飲用酒類或其他類似物後，其吐氣所含酒精濃
    度超過每公升0.25毫克或血液中酒精濃度超過百分之0.05以
    上者，不得駕車；汽車駕駛人，有第35條第1項規定之酒後
    駕車情形，應接受道路交通安全講習；汽車駕駛人，駕駛汽
    車經測試檢定酒精濃度超過規定標準，處新臺幣1萬5000元
    以上6萬元以下罰鍰，並當場移置保管該汽車及吊扣其駕駛
    執照1年，道路交通安全規則第114條第2款、道路交通管理
    處罰條例第24條、道路交通管理處罰條例第35條第1項第1款
    分別載有明文。
四、
(一)、復按95年2月5日正式施行之行政罰法第26條規定：「一行為
    同時觸犯刑事法律及違反行政法上義務規定者，依刑事法律
    處罰之。但其行為應處以其他種類行政罰或得沒入之物而未
    經法院宣告沒收者，亦得裁處之。前項行為如經不起訴處分
    或為無罪、免訴、不受理、不付審理之裁判確定者，得依違
    反行政法上義務規定裁處之。」，該條立法理由明確揭示：
    「一行為同時觸犯刑事法律及違反行政法上義務規定時，由
    於刑罰與行政罰同屬對不法行為之制裁，而刑罰之懲罰作用
    較強，故依刑事法律處罰，即足資警惕時，實無一事二罰再
    處行政罰之必要。且刑事法律處罰，由法院依法定程序為之
    ，較符合正當法律程序，應予優先適用。但罰鍰以外之沒入
    或其他種類行政罰，因兼具維護公共秩序之作用，為達行政
    目的，行政機關仍得併予裁處，故為第1項但書規定。前述
    行為如經檢察官為不起訴處分或法院為無罪、免訴、不受理
    或不付審理（少年事件）之裁判確定，行政罰之裁處即無一
    事二罰之疑慮，故第2項規定此時仍得依違反行政法上義務
    之規定裁處。」亦即一行為同時造成刑罰法律與行政秩序罰
    規定發生競合適用之關係時，基於「一事不二罰」之法理，
    經由立法程序確立應以刑罰優先為原則，避免行為人承受過
    度且重複之處罰其理益明。是以前揭行政罰法中刑事法律處
    罰優先且不再處以行政秩序罰之目的，既係因為行為人已接
    受刑罰而足資警惕，且已發生懲罰之作用，即無使行為人陷
    於雙重處罰之不利益，則關於刑事法律處罰之範圍自應採取
    實質認定，凡刑事實體法或程序法中所規定客觀上剝奪行為
    人生命、自由、財產權利，主觀上亦因制裁之嚴厲性、痛苦
    性，其強度足以造成心理強制而間接達成矯正教化目的之處
    遇手段，皆應納入其中，而不以形式上符合刑法第32條至第
    34條所定主刑及從刑種類者為限，始與前揭法律規範之意旨
    相符。
(二)、又按刑事訴訟法第253條之2規定，檢察官為緩起訴處分，得
    命被告於一定期間內履行「向公庫支付一定之金額」，此一
    命被告為金錢給付的部分，應得被告之同意。命被告為金錢
    給付部分，並得為民事強制執行名義。檢察官課被告以上之
    負擔，由於此負擔雖非「刑罰」，但性質上可謂實質的制裁
    ，且造成被告權利受限制的影響。則受處分人上開違反刑事
    法律禁止規範之犯罪事實既已明確，僅因檢察官採取緩起訴
    處分之替代性刑事處遇手段，未將該案逕行起訴或聲請簡易
    判決處刑，致其後適用之刑事訴訟程序有所區別，然就受處
    分人負有支付一定金額予檢察官指定機構之義務觀察，其如
    未在上開指定期間內確實履行義務，依刑事訴訟法第253條
    之3第1項第3款之規定，受處分人將遭受撤銷緩起訴處分之
    不利益；反之，倘其確實遵守並履行各項緩起訴條件，除非
    合於刑事訴訟法第260條所定情形之一，否則受處分人即無
    再就同一案件遭受刑事訴追之虞。從而，受處分人已因上開
    緩起訴處分而剝奪其財產權，主觀上前揭金錢給付義務亦具
    有強制性、懲罰性，雖不若易科罰金係以支付金錢作為自由
    刑之替代，惟經由緩起訴處分條件之履行使其免於遭檢察官
    發動起訴程序，仍具有替代刑罰之效果，廣義而言，應屬前
    揭所稱之「實質刑事法律處罰」，而有行政罰法第26條第1
    項「一事不二罰」規定之適用（臺灣高等法院臺中分院95年
    度交抗字第477號裁定同此結論，可資參照）。至於法務部
    95年5月25日法律字第0950700393號函雖謂：行政罰法第26
    條第2項所稱「不起訴處分」包括「緩起訴處分」在內等語
    ，惟該項乃例外得裁處行政秩序罰之補充規定，參諸該條文
    係將「不起訴處分」、「無罪」、「免訴」、「不受理」、
    「不付審理」等不能證明刑事被告犯罪或未曾使其實際接受
    刑罰之情形逐一臚列，顯然與該條第一項所指發生處罰競合
    之前提要件尚有未合，故有第二項仍依違反行政法上義務規
    定裁處之必要。而緩起訴處分既非不能證明行為人之犯罪事
    實，且有支付一定金額之實質處罰，自與上開行政罰法第26
    條第2項列舉之不起訴處分等情形迥然有別，仍無從遽為比
    擬而為相同之處置。如若不然，則刑事被告如經法院循審判
    程序判處罰金或得以易科罰金之拘役或有期徒刑，均得以援
    用行政罰法第26條第1項之規定，免於處以行政秩序罰之雙
    重不利益；至於藉由緩起訴處分而節省司法資源者，在基於
    實質懲罰目的而其財產權遭受剝奪之餘，卻仍需繳納一定金
    額之行政罰鍰，其結果勢必降低刑事被告接受緩起訴處分之
    意願，而反噬緩起訴處分替代繁複刑事審判程序之制度性機
    能。準此以言，行政罰法第26條第2項既未將緩起訴處分列
    舉其中，本於「例外規定從嚴解釋」之法理及前揭說明，自
    不能將條文中「不起訴處分」之範圍，擴及於性質顯不相同
    之「緩起訴處分」。而道路交通管理處罰條例第35條所規定
    之裁處，含有罰鍰與吊扣駕照之處分，二者分屬行政罰法中
    之裁罰，有對於過去違反義務行為處罰之「秩序罰」（指罰
    鍰），以及對於預防將來再犯危險之「管制罰」（指吊扣駕
    照）；前者對於過去義務違反而為秩序罰之目的，與刑事制
    裁酒醉駕車所欲達到保護交通安全之目的相同，二者既為相
    同之目的，則處以較重之刑事制裁為已足，自無重複處罰行
    政罰之必要。
(三)、按汽車駕駛人酒精濃度超過規定標準，經刑事裁判確定處以
    罰金低於道路交通管理處罰條例第92條第3項所訂最低罰鍰
    基準規定者，應依本條例裁決繳納不足最低罰鍰部分，道路
    交通管理處罰條例第35條第8項定有明文。而緩起訴處分金
    既前揭所稱之「實質刑事法律處罰」，其性質上類似刑事確
    定裁判所處以之罰金刑，雖有行政罰法第26條第1項規定之
    適用，惟若行為人所支付之緩起訴處分金，未達道路交通管
    理處罰條例第92條第3項所訂最低罰鍰基準規定者，依道路
    交通管理處罰條例第35條第8項規定，即須補繳不足最低額
    罰鍰之部分，始為適法。因此法院僅得就行為人已依緩起訴
    處分為公益捐款部分予以撤銷，並為不罰之諭知（臺灣高等
    法院暨所屬法院97年法律座談會刑事類提案第39號法律問題
    研討結果亦同此見解）。
五、又按道路交通管理處罰條例第68條業於94年12月14日修正，
    並自95年3月1日施行，修正前之道路交通管理處罰條例第68
    條規定：「汽車駕駛人，因違反本條例及道路交通安全規則
    之規定，受【吊扣或】吊銷駕駛執照處分時，【吊扣或】吊
    銷其持有各級車類之駕駛執照」，而修正後之道路交通管理
    處罰條例第68條規定：「汽車駕駛人，因違反本條例及道路
    交通安全規則之規定，受吊銷駕駛執照處分時，吊銷其持有
    各級車類之駕駛執照。」查，該條文修正前，其原提案修正
    條文為：「汽、機車駕駛人，因違反本條例及道路交通安全
    規則之規定，受【吊扣或吊銷】駕駛執照處分時，【吊扣或
    吊銷】其違法或違規當時所駕駛車輛之駕駛執照。」立法理
    由略以：「原條文將違法或違規駕駛人所持有各級車類之駕
    駛執照一併吊扣或吊銷失之過酷，影響人民工作及生活甚鉅
    ，爰修正之」等語，是以其立法意旨在於違規行為對道路交
    通秩序之維持及道路交通安全已生較大之影響，故規定吊扣
    或吊銷其持有各級車類之駕駛執照，以限制其繼續駕車行駛
    道路之權利，其係屬於駕駛行為之限制，並不因所持駕駛執
    照種類不同而有所差異。而最後通過之修正條文，係將道路
    交通管理處罰條例第68條原有條文之【吊扣或】三字刪除各
    情，則依前開說明，按上開規定受【吊銷駕照】處分者，仍
    維持吊銷其持有各級車類之駕駛執照，至於受【吊扣駕照】
    處分者，則僅【吊扣】其違法或違規當時所駕駛車輛之駕駛
    執照，不再吊扣其持有各級車類之駕駛執照，此觀之立法理
    由及立法經過至明。又本件受處分人之違規行為係發生於96
    年5月14日，自應適用修正後之道路交通管理處罰條例第68
    條之規定裁處。
六、經查：
(一)、本件受處分人對於在前開時、地，飲酒後駕駛車輛為警攔檢
    ，並經酒精濃度檢測為每公升1.09毫克，超過規定標準之每
    公升0.25毫克等情並不爭執，復有臺中市警察局舉發違反道
    路交通管理事件通知書一紙在卷可參，堪可認定。原處分機
    關依道路交通處罰條例第35條第1項第1款之規定，裁處受處
    分人罰鍰4萬5000元、吊扣駕駛執照12個月、施以道安講習
    ，原無違誤。惟受處分人前開酒後駕車之行為，除構成道路
    交通管理處罰條例第35條第1項第1款之交通違規事由外，其
    刑事部分，復以犯公共危險罪移送臺灣臺中地方法院檢察署
    ，經受處分人同意向國庫支付3萬元後，由該署檢察官以96
    年度偵字第14711號為緩起訴處分，並經臺灣高等法院臺中
    分院檢察署檢察官以96年度上職議字第4628號駁回再議確定
    。受處分人並已向國庫支付3萬元完畢在案，此有受處分人
    臺灣高等法院被告前案紀錄表、臺灣臺中地方法院檢察署檢
    察官96年度偵字第14711號緩起訴處分書、臺灣高等法院臺
    中分院檢察署96年度上職議字第4628號處分書各1份存卷可
    佐。惟緩起訴處分金既前揭所稱之「實質刑事法律處罰」，
    其性質上類似刑事確定裁判所處以之罰金刑，雖有行政罰法
    第26條第1項規定之適用，惟若行為人所支付之緩起訴處分
    金，未達道路交通管理處罰條例第92條第3項所訂最低罰鍰
    基準規定者，依道路交通管理處罰條例第35條第8項規定，
    即須補繳不足最低額罰鍰之部分，然參諸違反道路交通管理
    事件統一裁罰基準表所載，對於駕駛人駕駛機器腳踏車，而
    其吐氣所含酒精濃度超過每公升0.55毫克以上，於期限內繳
    納或聽候裁決者，其最低應納罰鍰之數額為4萬5000元，本
    件受處分人所繳納之緩起訴處分金3萬元，未達上開最低罰
    鍰基準4萬5000元，依道路交通管理處罰條例第35條第8項，
    僅須補繳不足之1萬5000元。
(二)、又受處分人為本件違規行為時，係駕駛自用輕型機車，有上
    開舉發通知單附卷可憑，揆諸前開說明，依法應所受之處分
    應為限制其駕駛輕型機車之權利，即吊扣者違規當時所駕駛
    之輕型機器腳踏車之駕駛執照。原處分機關逕為裁罰吊扣受
    處分人之小型車普通駕駛執照12個月之處分，自有未合。
(三)、又按公路機關因汽車駕駛人取得高一級車類之駕駛資格者，
    應換發駕駛執照，並准其駕駛較低級車類之車輛，而已領有
    小型車駕駛執照者，得駕駛輕型機器腳踏車的規定，而於實
    務上僅逐級核給汽車駕駛執照一張，致持有小型車駕駛執照
    者，因駕駛違規，而須吊扣小型車普通駕駛執照時，產生技
    術層面之困難，惟行政機關本應時時因應法令之變更，而精
    進其行政執行成效，斷不得因技術層面之困難，而置相關法
    令於不顧，甚或逾越比例原則，是技術層面的問題，要難以
    之為處分之合法依據。是本件受處分人僅領有小型車普通駕
    駛執照，致無較低級車類之輕型機器腳踏車駕駛執照可供吊
    扣，乃係技術層面之問題，尚難以之為吊扣其小型車普通駕
    駛執照之合法理由，乃屬當然。
七、綜上所述，原處分機關上開吊扣小型車普通駕駛執照12個月
    之處分為不當，受處分人異議為有理由，自應予以撤銷，又
    原處分機關裁處受處分人罰鍰4萬5000元部分，其中罰鍰3萬
    元部分有違行政罰法第26條第1項前段「一事不二罰」之規
    定，應予撤銷，並就此部分為不罰之諭知；又依道路交通管
    理處罰條例第35條第8項之規定，受處分人尚須補繳不足之1
    萬5000元，是受處分人請求本院就全數罰鍰予以撤銷，就此
    1 萬5000元部分為無理由，應予駁回。至於原處分機關上開
    施以道安講習部分，依上開道路交通管理處罰條例等規定及
    行政罰法第26條第1項但書之規定，核無不當，又受處分人
    就此部分並未聲明異議，自非本院審酌之範圍，附此說明。
八、據上論斷，應依道路交通管理處罰條例第87條第2項，道路
    交通案件處理辦法第19條、第20條前段，裁定如主文。
中    華    民    國    97    年    12    月    2    日
                      交通法庭  法  官  李慧瑜
上正本證明與原本無異。
如不服本裁定應於送達後五日內向本院提出抗告狀。
                                書記官  陳青瑜
中    華    民    國    97    年    12    月    2    日


司法院資訊處製作；財團法人民間司法改革基金會備份。
